ACORDAO-COMPLETO-2555436

ACÓRDÃO 6096/2022 ATA 35/2022 - SEGUNDA CÂMARA

VISTOS, relatados e discutidos estes autos de tomada de contas especial, em que se examinam embargos de declaração opostos por Derivaldo Romão dos Santos (ex-prefeito do Município de Pedras de Fogo/PB) ao Acórdão 1246/2022-TCU-Segunda Câmara, retificado pelo Acórdão 4090/2022-TCU-Segunda Câmara, 
ACORDAM os Ministros do Tribunal de Contas da União, reunidos em Sessão da 2ª Câmara, com fundamento no art. 34 da Lei 8.443/1992, e ante as razões expostas pelo Relator, em:
9.1. não conhecer dos embargos de declaração opostos por Derivaldo Romão dos Santos; 
9.2. notificar o embargante e a Caixa Econômica Federal a respeito deste acórdão.

Embargos de declaração opostos por Derivaldo Romão dos Santos ao Acórdão 1.246/2022-TCU-2ª Câmara, retificado pelo Acórdão 4.090/2022-TCU-2ª Câmara, ambos de minha relatoria.

Segunda Câmara

Município de Pedras de Fogo/PB

3. Embargante: Derivaldo Romão dos Santos (ex-prefeito CPF XXX.164.214-XX)

13.1. Ministros presentes: Bruno Dantas (Presidente), Aroldo Cedraz e Antonio Anastasia (Relator).
13.2. Ministro-Substituto convocado: Marcos Bemquerer Costa.

ANTONIO ANASTASIA

Neste processo de tomada de contas especial instaurada pela Caixa Econômica Federal (representando o Ministério da Saúde) , examinam-se embargos de declaração opostos por Derivaldo Romão dos Santos ao Acórdão 1246/2022-TCU-Segunda Câmara, retificado pelo Acórdão 4090/2022-TCU-Segunda Câmara, ambos de minha relatoria.
2. O ora embargante teve suas contas especiais julgadas irregulares, com a imputação de débito (demonstrado na tabela a seguir) e a aplicação de multa de R$ 200.000,00, em razão de ocorrências na execução do Contrato de Repasse CR.NR.0277399-53/2008, celebrado com o Município de Pedras de Fogo/PB, cujo objeto era a retomada e finalização da construção de hospital local.
	VALOR (R$) 
	DATA

	213.768,70
	10/08/2010

	279.881,60
	03/09/2010

	103.349,70
	28/01/2011

	429.129,06
	24/11/2011

	129.366,99
	16/01/2012

	156.370,63
	31/08/2012

	121.584,08
	05/10/2012

3. Além do arrazoado de peça 168, o responsável apresenta documentos para amparar suas afirmações (peças 168-177) . Transcrevo, a seguir a íntegra de suas alegações, bem como seus pedidos (grifos do original) :
"1º - Preliminarmente invoca-se de Vossa Excelência e do Ministério Público bem como demais componentes dessa Corte, se possível relevarem as falhas detectadas e apontadas pela D. Auditoria na análise da defesa inicial decorrentes de lapsos de concordâncias verbal e nominal, pois não houve condições financeiras de contratar advogado de reputação ilibado e notável saber jurídico para promover nossa defesa; 
2º - Considerando que permanecem as divergências e/ou controvérsias relativas às medições pagas sem os vistos do engenheiro da PROSAM. Dessa forma, faz necessário que essa Corte de Contas, como fiscalizador das aplicações dos recursos federais, solicitar da CAIXA cópia do contrato firmado com a citada empresa que, mesmo tendo ex-prefeito requerido, não foi fornecido pela instituição financeira, sendo importante para conhecer se a mesma tinha obrigação de visitar as obras para conferir in loco a exatidão dos boletins de medições. Ora, se trata de obra pública que não ficou comprovado um acompanhamento eficiente pela CAIXA nem pela empresa responsável pela coordenação dos serviços executados; 
3º) - Ficaram omissos nesta Tomada de Contas Especial recomendações e/ou providencias necessárias referente a constatação de serviços pagos e não realizados pela COPIAL, conforme consta indicado na fiscalização da CAIXA in loco no ano de 2013; 
4º) - Para viabilizar a conclusão das obras do Hospital o Governo Federal celebrou em 30 de dezembro de 2008, por intermédio do Ministério da Saúde um pacto de ajuda financeira para o Município no montante de R$ 2.179.169,00. Os recursos foram disponibilizados em janeiro de 2009. Depois de decorrido mais de um ano da liberação dos recursos, em 01 de março de 2010 foi contratada conclusão das obras tendo o primeiro pagamento ocorrido em 10 de maio de 2010; 
5º) - Com efeito, a construtora COPAL não tinha capacidade financeira e nem estrutura para concluir a obra dentro prazo, desrespeitou o plano de trabalho, orçamentos e cronogramas de execução física e financeira, dentro outros aspectos importantes necessários para entregar a obra no prazo pelo valor contratado e no prazo estabelecido. Ademais a CAIXA, como interveniente na liberação dos pagamentos e no acompanhamento da execução das obras, foi incompetente, pois, se a conclusão das obras importou no valor de R$ 2.633.707,7, conforme contrato firmado em 01/03/2010, no prazo fixado de 10 meses, conforme consta apontado na cláusula quarta do referido instrumento, deixou de cumprir  contratual; 
6º - Ocorreu equívoco de planejamento no reinicio das obras sendo obrigado promoverem várias paralisações impedindo o cumprimento do cronograma geral alongando ainda mais o prazo de conclusão, faltou cooperação dos engenheiros da SUPLAN, responsável pela elaboração do projeto inicial. Portanto tudo ficou limitado ao engenheiro da prefeitura a quem coube a responsabilidade de promover as readequações sendo todas aprovadas pela PROSAM sem nenhuma justificativas das alterações;  
 7º) - Dessa forma, mesmo a CAIXA tendo contratado a empresa PROSAM que também não foi competente para acompanhar e evitar paralisação e/ou falta de cumprimento do cronograma financeiro, mas promoveram longos intervalos entre os pagamentos, pois conta até 10 meses de diferença, contribuindo ainda mais para lentidão da conclusão das obras sendo obrigada realizarem mudanças no contrato inicial com diversas readequações; 
8º) - observou-se no item 13 da defesa inicial que a CAIXA transferiu a responsabilidade pela exatidão dos boletins de medições para o engenheiro da prefeitura e da COPAL, conforme explicito nos Relatórios de Acompanhamento de Engenharia - ERA emitidos pela CAIXA; 
9º) - Para comprovar o aproveitamento dos serviços executados até dezembro de 2012 foi fornecido pela SUPLAN, autarquia vinculada ao Governo do Estado da Paraíba, especialista e obras e autora do projeto inicial, garanta a utilização com segurança do complexo de obras atualmente existente para conclusão do Hospital. (Doc. Nº 01) ; 
10) - Na análise da D. Auditor não consta nenhuma opinião sobre a falta de exatidão de informação pela CAIXA, pois, por ocasião do início da elaboração do projeto de conclusão obras do Hospital, onde foi apontado que não existência obras iniciadas no local não refletindo a realidade, conforme comentado no item da defesa inicial, in verbis: 
'6.2.1 - No subitem 3.2  foi confirmado que não existia obra iniciada, estando comprovado que o representante da CAIXA não esteve no local do complexo das obras abandonadas pelo Governo do Estado desde 2002, nem tampouco entendeu que se tratava conclusão de obra paralisada, com isso omitiu-se no registro da verdade exigida pelo  subitem 3.2.1 do Laudo da CAIXA onde deveria ter informado sobre a existência da obra, data do início, orçamento das correções, comentar a qualidade e especificação, sendo facultado oportunidade importante para ter registrado as recomendações dos Laudo Técnico elaborado em 15 de setembro de 2009 inserido no documento 01 anexo, emitido antes do Laudo da CAIXA e da Licitação. Deixou-se ainda de registrar varias adequações no item 6.2, também as informações do item 9.3 - necessidades de correções das infiltrações. Concluindo não foi realizado um monitoramento eficiente pela CAIXA omitiram-se informações importantes para reiniciar com segurança a continuidade das obras pela gestão 2009/2012. (Anexado na defesa inicial no Doc. nº 09) ;  11) - Ora, no âmbito dessa Corte a referida instituição financeira tem alto conceito pela seriedade no cumprimento da fiscalização na correta aplicação dos recursos, só liberando os pagamentos após atestar in loco se os itens constantes no boletim de medição correspondente as especificações técnicas das planilhas e se realmente foram executadas. Porém, talvez por confiar na empresa PROSAM, mas nenhum boletim de medição consta o visto do o representante da PROSSAM nem funcionários da CAIXA, ademais a única fiscalização realizada pela CAIXA foi no ano de 2013, onde ficou comprovado pagamento de serviço não realizado pela COPAL;' 
- Ressalta-se que a empresa PROSAM - Projetos de Saneamento Ambiental Ltda., contratada pela Caixa Econômica Federal para acompanhar a execução do complexo de obras do hospital, tendo como responsável o Sr. Flávio Ferreira da Lira, Engenheiro Civil, firmou um Parecer sobre a Readequação das obras e aprovado pela CAIXA. Constam várias modificações promovidas no contrato inicial de 2010 sem consistência dos itens alterados,  mas sem justificativas de cada item alterado, além do mais para complicar a futura administração de 2013/2016, no último ano de mandato da gestão iniciada em 2009/2012, foram acrescidos novos serviços não incluídos no orçamento inicial do contrato, conforme indicado no subitem 3.1 do item 3., do Parecer de Análise Técnica nº 042/12, de 2/06/2012. In verbis: (Anexado ao Doc. nº 10 da defesa inicial) ; 
'Tais adequações, conforme justificativa técnica apresentada vem a apropriar os quantitativos e itens de serviços a necessidades surgidas a partir do início das obras quando da real avaliação dos serviços já existentes, bom como de novas situações não previsíveis quando da concepção.'  
- Por equívoco de planejamento promoveram várias paralisações evitando o cumprimento do cronograma de execução físico financeiro, alongando ainda mais o prazo de conclusão; 
- No item 8.2.1.6 da primeira defesa em 20/07/2012 aponta expedido a sexta inspeção assinadas pelos profissionais: José Vicente Neto e Alisson de Souza Vieira, solicitando o pagamento de R$ 339.097,55, tendo sido atestado apenas R$ 161.239,51, pois a diferença de R$ 177.858,04 refere a serviços não executados, segundo entendimentos dessa nova equipe de representante da CAIXA. Porque só essa medição foi contestada os valores das medições. (Anexado ao Doc. nº 19 da defesa inicial) ;  
- Infelizmente a CAIXA, instituição financeira encarregada  de liberar os recursos e fiscalizar a execução das obras, deixou de atender ao disposto no parágrafo único do art. 66 e do art. 68 da  Portaria Interministerial nº 507/2011, tornando-se inerte perante as normas que obriga a CONCEDENTE acompanhar aplicação dos recursos assegurando ao CONVENENTE a confiança dos serviços realizados pela empresa COPAL,  atestando a garantia de qualidade e segurança, se as obras estão sendo executado compatível com as exigências das normas do objeto contratado, sobretudo por se tratar e conclusão de obra parada a vários mais de 7 anos, limitou-se a confiar nos Boletins de Medições apresentados pelos Engenheiros da COPAL e da prefeitura, conforme advertência da CAIXA indicada no item 6 da RAE peça 28. (Anexado ao Doc. nº 14 na defesa inicial) ;  16) - Para não tornasse inconveniente e ser advertido novamente de novas falhas, além das detectadas por essa Colenda Auditoria na defesa inicial, só foram anexadas provas ainda não conhecida dessa Auditoria, as demais por constar nas defesas anteriores, onde constam apontados, por essa Corte, os lapsos de concorrências. Portanto, todas as comprovações do aqui alegado estão apensadas na defesa inicial inseridas no presente processo nas peças de 99 a 116 e de 122 a 136; 
17) - Conclusão, consideração o acima exposto e fundamentado nos autos disponibilizados pela CAIXA e por essa Corte, visando provar nossa insegurança da não utilização do saldo da conta do convenio disponível em 01/01/2013, conforme demonstrado acima a gestão 2009/2012 era para ter exigido quer a referida instituição dispensasse mais eficiência na fiscalização dos serviços executados pela COPAL promoveram várias readequações do contrato inicial, pois jamais devia ter confiado não ficou comprovado com exatidão os itens a serem construídos e/ou executados pela gestão 2013/2016. Dessa forma, o suplicante exercendo seu direito de ampla defesa requer de Vossa Excelência as seguintes providências:  
- Responsabilizar a CAIXA pelo descumprimento ao disposto na Portaria Interministerial nº 507/2011, tornou-se inerte perante as normas que obrigava fiscalizar a execução das obras in loco, porém, conforme apontam os boletins de medições, os testos dos serviços executados para pagamentos ficaram limitados aos engenheiros da prefeitura e da COPAL, portanto inexistem prévios vistos dos representantes da CAIXA; 
- Isentar a gestão 2013/2016 da responsabilidade por não ter continuado a execução das obras tendo evitando aumentar ainda mais o prejuízo para o erário público, decorrentes de serviços imperfeitos executados a partir de 2010 além da lentidão da execução das obras conforme intervalos de quase um ano entre pagamentos, tendo ainda o comprovado abandono das obras pelo Governo do Estado há mais de 7 anos, conforme atestado pelo Tribunal de Contas do Estado da Paraíba; 
- Responsabilizar a gestão 2009/2012 por omissão de segurança do prédio, pois em 2010 não efetuou antes do reinicio das obras as correções recomendadas no Laudo técnica firmado em 15/09/2009, contratado pela prefeitura com o Doutor Geraldo Bezerra da Silva, Engenharia Civil com finalidade de assegurar garantia de perfeição dos serviços pagos no ano de  2010; 
- Notificar a CAIXA para fornecer-nos cópia do documento referente à contratação da empresa PROSAM pela instituição financeira para acompanhar a execução das obras; 
- Solicitar da CAIXA o Diário das obras para eficácia de pagamento dos serviços realmente realizados, onde deve apontar com precisão a glosa de serviço não executados conforme informada no BM nº 07, ainda esclarecer os motivos de não ter se pronunciado sobre as diversas readequações dos serviços inicialmente contratados para conclusão das obras pela COPAL, limitando-se aprovação pela PROSAM; e  
- Notificar a empresa COPAL para justificar os serviços pagos e não realizados, conforme vistoria realizada pela CAIXA em abril/2013, assegurando a mesma o direito de defesa."
É o Relatório.

Manoel Alves de Oliveira, representando Derivaldo Romão dos Santos; Bruno Jose de Melo Trajano (16,997/OAB-PB), Lidiana do Nascimento Marinho (17.290/OAB-PB) e outros, representando Prefeitura Municipal de Pedras de Fogo/PB.

Não atuou

EMBARGOS DE DECLARAÇÃO. TOMADA DE CONTAS ESPECIAL. CONTRATO DE REPASSE. OBRAS DE RETOMADA DE CONSTRUÇÃO DE HOSPITAL. NÃO FINALIZAÇÃO. OBJETIVOS NÃO ALCANÇADOS. AUSÊNCIA DE BENEFÍCIO À POPULAÇÃO. CITAÇÃO. REJEIÇÃO DAS ALEGAÇÕES DE DEFESA. CONTAS IRREGULARES. DÉBITO. MULTA. COMUNICAÇÕES. EMBARGOS DE DECLARAÇÃO. ARGUMENTOS RELATIVOS AO MÉRITO DA TCE. NÃO CONHECIMENTO.

TOMADA DE CONTAS ESPECIAL (TCE)

não atuou

Neste processo de tomada de contas especial (TCE) instaurada pela Caixa Econômica Federal (representando o Ministério da Saúde) , examinam-se embargos de declaração opostos por Derivaldo Romão dos Santos, ex-prefeito do Município de Pedras de Fogo/PB, ao Acórdão 1246/2022-TCU-Segunda Câmara, retificado pelo Acórdão 4090/2022-TCU-Segunda Câmara, ambos de minha relatoria.
2. O ora embargante teve suas contas especiais julgadas irregulares, com a imputação de débito (quantias na tabela a seguir) e a aplicação de multa de R$ 200.000,00, em razão de ocorrências relativas à execução do Contrato de Repasse CR.NR.0277399-53/2008, cujo objeto era a retomada e finalização da construção de hospital local:
	VALOR (R$) 
	DATA

	213.768,70
	10/08/2010

	279.881,60
	03/09/2010

	103.349,70
	28/01/2011

	429.129,06
	24/11/2011

	129.366,99
	16/01/2012

	156.370,63
	31/08/2012

	121.584,08
	05/10/2012

3. Desde já, manifesto-me pelo não conhecimento dos embargos de declaração, visto que não foram cumpridos os requisitos legais e regimentais de admissibilidade, como passo a demonstrar a seguir. Antes disso, cabe apenas o registro de que foi respeitada a tempestividade, pois a última notificação ocorreu em 16/9/2022 (peça 182) e a peça em exame foi apresentada em 19/9/2022, em observação ao prazo previsto no art. 34, § 1º, da Lei 8.443/1992 (Lei Orgânica do TCU) . 
4. Tendo em vista a natureza dos argumentos trazidos pelo responsável, reproduzidos integralmente no meu relatório, esclareço que os embargos de declaração somente podem ser manejados para tratar de omissões, contradições e obscuridades (podem também tratar de correção de erro material, como prevê o Código de Processo Civil, CPC) . Assim, não podem ser utilizados como meio indireto para discutir questões relativas somente ao mérito, o que, na prática, implicaria a criação indevida e anti-isonômica de nova fase recursal para o embargante. 
5. É exatamente esse o caso da petição em exame (peça 168) , que, a despeito de ostentar a denominação de "Embargos de Declaração", não aponta as referidas falhas questionáveis por meio desse instrumento processual. Como se vê na transcrição presente em meu relatório, os argumentos são no sentido de tentar demonstrar supostas incorreções na fundamentação do acórdão, com a apresentação de elementos alusivos ao mérito do julgamento.
6. Isso fica mais claro ao final de sua argumentação, em que o responsável afirma (peça 168, p. 8) , que quis demonstrar o seguinte:
"17) - Conclusão, consideração o acima exposto e fundamentado nos autos disponibilizados pela CAIXA e por essa Corte, visando provar nossa insegurança da não utilização do saldo da conta do convenio disponível em 01/01/2013, conforme demonstrado acima a gestão 2009/2012 era para ter exigido quer a referida instituição dispensasse mais eficiência na fiscalização dos serviços executados pela COPAL promoveram várias readequações do contrato inicial, pois jamais devia ter confiado não ficou comprovado com exatidão os itens a serem construídos e/ou executados pela gestão 2013/2016".
7. Diante dos elementos que apresenta, o responsável solicita (peça 168, p. 8-9) : (a)  a responsabilização da Caixa pelo descumprimento da Portaria Interministerial 507/2011; (b)  a isenção da gestão 2013/2016 da responsabilidade por não ter continuado a execução das obras; (c)  a responsabilização da gestão 2009/2012 por omissão de segurança do prédio; (d)  notificar a Caixa para fornecer cópia do documento referente à contratação da empresa Prosam pela instituição financeira para acompanhar a execução das obras; (e)  solicitar da Caixa o diário das obras para eficácia de pagamento dos serviços realmente realizados; e (f)  notificar a empresa Copal para justificar os serviços pagos e não realizados.
8. Como se nota, o teor dos pedidos articulados pelo responsável deixam assente que sua intenção com a apresentação da peça em discussão foi o de revisitar a análise do mérito da TCE, com argumentos para contradizer os fundamentos do acórdão. Não há requerimento algum para a correção de omissões, contradições ou obscuridades.
9. Assim, concluo que a peça em exame não deve ser conhecida como embargos de declaração.
10. Ademais, penso que não seria adequada para o caso a aplicação do princípio da fungibilidade e da instrumentalidade das formas para receber a peça como recurso de reconsideração. Isso poderia prejudicar indevidamente o responsável, o qual, quando for notificado da presente decisão, ainda terá a quase totalidade do prazo previsto no art. 33 da Lei 8.443/1992 (após a suspensão do prazo operada pela peça recebida como embargos) , para, se for de seu interesse, interpor o recurso de reconsideração. 
11. Enfim, este Tribunal não deve conhecer dos embargos de declaração opostos por Derivaldo Romão dos Santos, ex-prefeito, ao Acórdão 1246/2022-TCU-Segunda Câmara, retificado pelo Acórdão 4090/2022-TCU-Segunda Câmara, ambos de minha relatoria.
Ante o exposto, voto para que seja adotado o acórdão que ora submeto ao Colegiado.
TCU, Sala das Sessões, em 4 de outubro de 2022.
ANTONIO ANASTASIA 
Relator